【裁判字號】    99,訴,326
【裁判日期】    990929
【裁判案由】    藥事法
【裁判全文】
高雄高等行政法院判決
                                       99年度訴字第326號
                                 民國99年9月15日辯論終結
原      告  甲○○
被      告  嘉義市政府
代  表  人  乙○○
訴訟代理人  丙○○
            丁○○
上列當事人間藥事法事件，原告不服行政院衛生署中華民國99年
4月30日衛署訴字第0990005750號訴願決定，提起行政訴訟，本
院判決如下：
    主  文
原告之訴駁回。
訴訟費用由原告負擔。
    事實及理由
一、事實概要︰
    緣原告銷售之「”德山”滋腎明目丸」（衛署成製字第0082
    36號，下稱系爭藥品），經雲林縣衛生局人員於民國98年9
    月24日在雲林縣北港鎮○○路16號「恆生西藥局」查獲其外
    盒擅自加貼「加味  秀秀專利  仿冒必究  0000000000」等
    文詞之標籤，與行政院衛生署（下稱衛生署）核准內容不符
    ，乃移請臺南縣衛生局辦理；嗣經臺南縣衛生局查證系爭藥
    品之製造廠商德山製藥股份有限公司（下稱德山製藥公司）
    廠址位於嘉義縣民雄鄉○○村○○路38號，遂將本案移請嘉
    義縣衛生局續辦；後經嘉義縣衛生局調查該外包裝標示與核
    准不符之系爭藥品，係由原告經營之秀琇藥行委託西藥房販
    售，且加貼文詞標籤部分係由原告所為，乃以原告違反藥事
    法第46條第1項及依同法第92條第1項規定，於98年12月22日
    以府授衛藥字第0985102544號裁處書，裁處原告新臺幣（下
    同）3萬元罰鍰，並限於文到6個月內回收並改正違規產品，
    如再經查獲將依法加重罰鍰處分。原告不服，向被告提出異
    議，申請復核，經被告以99年1月8日府授衛藥字第09951000
    75號函復維持原處分。原告仍不服，提起訴願，亦遭駁回，
    遂提起本件行政訴訟。
二、本件原告主張︰
（一）本件包裝標示涉嫌與衛生署核准內容不符乃是德山製藥公
      司之責：按原告與德山製藥公司於95年12月31日簽立合約
      規定，藥廠需將藥品包裝完成才能售出，則德山製藥公司
      言其僅負責生產內容物，原告負責印製加貼販售等語並非
      事實。故德山製藥公司出貨前無送審外盒標示，違規者乃
      係德山製藥公司。其次，只有藥廠有權利將相關文件送衛
      生署審核，故按合約規定，向衛生署送審仿單變更是德山
      製藥公司之責。且原告欲變更廣告內容，已於98年9月8日
      向衛生署提出申請，而當系爭藥品被稽查時，原告亦電詢
      漁人製藥及德山製藥公司，兩廠皆說貼標示沒有關係，德
      山製藥公司並表示已經補送仿單變更給衛生署，原告爰將
      仿單變更送件一事，於98年11月9日以正本送衛生署，副
      本送被告衛生局告知。且由衛生署98年12月30日藥品許可
      證申請變更函中，「說明：（一）申請變更項目：標籤、
      仿單、外盒。」正本係向德山製藥公司為之，足證申請變
      更行為人乃係德山製藥公司，亦證明德山製藥公司當初在
      出貨前，並未將原告之商標送至衛生署申請許可即出貨；
      依合約規定，原告提供專利商標，德山製藥公司須負責向
      衛生署提出申請。則被告未向衛生署查證仿單變更行為人
      應為何人前，即逕對原告為處罰，則該處分應認無理由，
      予以撤銷。
（二）又原告只知系爭藥品註冊專利商標秀秀專利，故於封口貼
      上「秀秀專利  仿冒必究  0000000000」；至於「加味」
      標籤是許多年前衛生署無規定外盒標示所剩之標籤，被稽
      查前原告不知外盒貼上「加味」，當知悉被稽查外盒貼有
      「加味」字樣後，曾詢問江宇秦，江宇秦說當時與漁人製
      藥李佩娟接洽，李佩娟告知要貼什麼自己貼，並請德山製
      藥公司將藥品及收縮膜送過來，告訴江宇秦貼標籤後再封
      收縮膜即可，江宇秦說他並不知道不能貼「加味」，況且
      要取得與藥盒吻合之縮收膜規格，只有藥廠才有，則德山
      製藥公司副廠長豈會不知情。
（三）系爭2瓶藥品係寄放於恆生西藥局，並非賣給恆生西藥局
      ：因衛生局曾指示無藥商執照不能自行販售，只能寄放藥
      局。故原告配合政策寄放恆生西藥局2瓶系爭藥品，並非
      販售予恆生西藥局。惟稽查時，衛生局原欲以原告未有藥
      商執照不得販售藥品為由，裁處原告罰鍰3萬元，但當原
      告告知是寄放並非販售後，遂將矛頭轉移涉嫌黏貼標籤、
      附贈品，原告多次函告解釋，被告皆無為責任歸屬調查，
      逕對原告處罰，則該處分是有不當。
（四）再者，秀琇藥行並非「秀琇廣告公司」，亦非「秀秀生物
      科技股份有限公司」，故本案明顯受不實檢舉，被告對原
      告作業程序不清楚亦無詳細查證，出現錯誤。經查，秀琇
      藥行（原為「秀秀商行」，其後變更為「秀秀藥行」，再
      變更為「秀琇藥行」）於94年1月17日由家母游允開始繳
      稅營業。而後負責人變更為江宇秦，又於97年8月20日財
      政部臺灣省南區國稅局嘉義市分局以南區國稅嘉市三字第
      0973003482號副本告知被告，許可營業人名稱由秀秀藥行
      變更為秀琇藥行，負責人亦由江宇秦變更為原告。則當原
      告為秀琇藥行負責人時，原本要設立秀琇生技公司，但建
      商將建物蓋至外牆鋼筋裸露無法交屋，至今仍在法院訴訟
      中，而本件系爭點券是多年前留下來，其上蓋印秀琇生技
      公司並非指「秀秀生物科技股份有限公司」。惟被告98年
      10月13日依行政程序法第102條於作成行政處分前通知相
      對人陳述意見書中，係以「秀秀生物科技股份有限公司」
      為相對人姓名，指稱有違規販售系爭藥品等事由，經原告
      於98年10月27日以陳情函覆被告，系爭藥品係寄放並非販
      售等情，被告顯未詳細查證。且對於被告97年度藥物廣告
      法規講習會，原告雖有簽到，惟是以滿音錄音室負責人名
      義出席，滿音錄音室係專業錄製歌唱及教科書之場所，與
      藥品無關；況且，被告衛生局係用「美滿錄音室」名義發
      公文，原告以為被告誤將「滿音」寫成「美滿」，亦於98
      年11月9日遞文向被告說明。
（五）故原告有登記秀琇藥行並向國稅局繳稅，然於98年12月22
      日經被告函告原告違反藥事法並檢附裁處書，心灰意冷下
      將藥品全部下架，且於98年11月時電臺即已停播，並於99
      年3月8日向財政部臺灣省南區國稅局嘉義市分局告知電臺
      及藥品已無意經營。則系爭藥品被稽查時已全部回收下架
      並停止銷售，被告對上開事情卻無求證只知罰款，該裁處
      顯有不當等情。並聲明求為判決撤銷訴願決定及原處分。
三、被告則以︰
    本案系爭藥品係雲林縣衛生局於98年9月24日配合衛生署不
    法藥物聯合稽查時，於其轄區恆生西藥局查獲，雲林縣衛生
    局於98年9月29日以雲衛藥字第0984001219號函轉臺南縣衛
    生局處理，經臺南縣衛生局查證德山製藥公司廠址位於嘉義
    縣民雄鄉○○路38號，本案移請嘉義縣衛生局續辦，據德山
    製藥公司至嘉義縣衛生局陳述：「公司僅負責生產內容物，
    外盒包裝加貼標籤及附贈品則由經銷商秀秀生物科技股份有
    限公司負責印製加貼販售」並有合約書及該公司副廠長張嘉
    雄至嘉義縣衛生局訪談調查紀錄表及與秀秀生物科技股份有
    限公司（嘉義市○○路609號）、負責人為原告合約書影本
    可資證明，則嘉義縣衛生局於98年10月8日以嘉衛藥食字第0
    980027153號移請被告衛生局處理，被告98年10月13日府授
    衛藥字第0985101886號依行政程序法第102條於作成行政處
    分前通知相對人陳述意見書，函請原告（秀秀生物科技股份
    有限公司、嘉義市○○路609號）接獲通知後10日內向被告
    衛生局提出意見陳述書，原告於98年10月23日、98年10月27
    日、98年11月9日等函文意見陳述表示：「．．．，本人申
    請秀琇專利故於封口貼上秀琇專利、仿冒必究、服務電話00
    00000000於封口上，以確認此藥品乃為本人寄放無誤，目前
    已送衛生署仿單變更．．．等語」，惟德山製藥公司於98年
    10月7日於嘉義縣衛生局訪談調查紀錄表中表示「秀秀專利
    、仿冒必究及加味」等標示係原告自行加印封標籤製後加貼
    再行販售，且原告於98年10月23日於意見陳述中亦表示：「
    ．．．本人申請秀琇專利故於封口貼上秀琇專利、仿冒必究
    、服務電話0000000000於封口上，以確認此藥品乃為本人寄
    放無誤，目前已送衛生署仿單變更．．．等語。」另查秀琇
    藥行、秀秀生物科技股份有限公司未申領販賣業藥商許可執
    照，且原告分別於97年、98年參加過被告衛生局辦理之藥物
    廣告法規講習會，會中有講師講解法規及案例分享，現場除
    了講義外還附贈1本由被告衛生局自行編印之「藥事管理相
    關法規」，故原告已獲知藥事法相關規定。顯見原告自行變
    更原包裝之違規事實明確，故被告認原告陳述無理由，依裁
    處書處分等語，資為抗辯。並聲明求為判決駁回原告之訴。
四、本件兩造之爭點厥為：被告以原告違反藥事法第46條第1項
    及依同法第92條第1項規定，裁處原告3萬元罰鍰，並限於文
    到6個月內回收並改正違規產品，如再經查獲將依法加重罰
    鍰之處分，是否合法。經查：
（一）按「本法所稱衛生主管機關︰在中央為行政院衛生署；在
      直轄巿為直轄巿政府；在縣（巿）為縣（巿）政府。」「
      本法所稱藥物，係指藥品及醫療器材。」「經核准製造、
      輸入之藥物，非經中央衛生主管機關之核准，不得變更原
      登記事項。」「違反．．．第46條．．．規定之一者，處
      新臺幣3萬元以上15萬元以下罰鍰。」「藥物有左列情形
      之一者，其製造或輸入之業者，應即通知醫療機構、藥局
      及藥商，並依規定期限收回市售品，連同庫存品一併依本
      法有關規定處理：．．六、其他經中央衛生主管機關公告
      應收回者。」藥事法第2條、第4條、第46條第1項、第92
      條第1項及第80條第1項第6款分別有明文規定。次按行政
      院衛生署92年5月16日衛署藥字第0920316551號公告違反
      藥事法第39條、第46條、第53條、第75條規定者，其違規
      市售品及庫存品回收之處理事宜，其中公告事項第2點規
      定：「違反同法第46條者，藥商、藥局及醫療機構應自公
      告或依法認定之日起，立即停止輸入、製造、批發、陳列
      、調劑、零售，其製造或輸入之業者，並應於6個月內收
      回市售品。」該函釋係衛生署就藥物違反藥事法規定之市
      售品及庫存品回收之處理性規定，核與上開管理藥品，保
      障國人身心健康之藥事法規定意旨無違，自得加以援用。
（二）經查，原告銷售之「”德山”滋腎明目丸」（衛署成製字
      第008236號），經雲林縣衛生局人員於98年9月24日在雲
      林縣北港鎮○○路16號「恆生西藥局」查獲其外盒擅自加
      貼「加味  秀秀專利  仿冒必究  0000000000」等文詞之
      標籤，與衛生署核准內容不符，乃輾轉移請嘉義縣衛生局
      續辦；後經嘉義縣衛生局調查該外包裝標示與核准不符之
      系爭藥品，係由原告經營之秀琇藥行委託西藥房販售，且
      加貼文詞標籤部分係由原告所為，乃以原告違反藥事法第
      46條第1項及依同法第92條第1項規定，於98年12月22日以
      府授衛藥字第0985102544號裁處書，裁處原告3萬元罰鍰
      ，並限於文到6個月內回收並改正違規產品，如再經查獲
      將依法加重罰鍰處分等情，有系爭藥品原核准之外盒仿單
      標籤黏貼表、系爭藥品加貼標籤、98年9月24日雲林縣衛
      生局藥物檢查現場紀錄表、裁處書及訴願決定書附原處分
      卷可稽，洵堪認定。
（三）原告對於系爭藥品外包裝盒上貼有「加味  秀秀專利  仿
      冒必究  0000000000」等文詞之標籤，固不爭執，惟一再
      主張伊與德山製藥公司簽約生產系爭藥品時，即告知須將
      伊申請之「秀琇專利」（按應為「秀琇商標」之誤）貼於
      封口，本件外包裝標示涉嫌與衛生署核准內容不符乃是德
      山製藥公司之責任，與原告無涉云云。查原告前於95年12
      月31日以秀秀藥行名義與德山製藥公司簽訂合約書，由德
      山製藥公司生產「德山滋腎明目丸」，而生產之藥品則由
      原告銷售及廣告，固有原告提出之合約書乙紙附於原處分
      卷及本院卷為憑。惟德山製藥公司副廠長張嘉雄於98年10
      月7日至嘉義縣衛生局藥物暨食品管理科訪談時表示，該
      公司負責生產內容物部分及外包裝盒，至於系爭藥品由經
      銷商加封「秀秀專利、保證真貨及加味」等標示後再行販
      售，本公司則完全不知也無權管理等語，則有該次訪談調
      查紀錄表附於原處分卷可稽。其次，雲林縣衛生局人員於
      98年9月24日在雲林縣北港鎮○○路16號「恆生西藥局」
      查獲系爭藥品其外盒擅自加貼「加味  秀秀專利  仿冒必
      究  0000000000」等文詞之標籤，確與衛生署核准內容不
      符（原核准內容無「加味  秀秀專利  仿冒必究  000000
      0000」等文詞），此亦有德山製藥公司經衛生署核定之外
      包裝盒附於原處分卷內可資比對。是原告未經中央衛生主
      管機關（衛生署）之核准，擅自變更系爭藥品之外包裝標
      示內容，甚為明確。至於原告主張伊與德山製藥公司簽約
      生產系爭藥品時，即告知須將伊申請之「秀琇專利」貼於
      封口云云，縱稱屬實，亦是原告與德山製藥公司內部之約
      定，仍無法改變其自行加貼標示於系爭藥品上行為，進而
      主張免責。況且，原告向衛生署申請於系爭藥品上加印「
      秀琇專利」字樣，亦遲至98年10月始提出申請，惟因其經
      營之秀琇藥行未辦理藥商登記，故不予准許，此亦有衛生
      署98年12月30日署授藥字第0980004770號函附於本院卷內
      可參。是原告主張系爭藥品之外包裝標示與衛生署核准內
      容不符，乃是德山製藥公司之責任，與原告無涉云云，不
      足為採。是以，原告之上開行為縱無故意亦有過失，被告
      按原告違反藥事法第46條第1項及依同法第92條第1項規定
      ，以98年12月22日府授衛藥字第0985102544號裁處書，裁
      處原告3萬元罰鍰，並依據衛生署92年5月16日衛署藥字第
      0920316551號公告，限於文到6個月內回收並改正違規產
      品，如再經查獲將依法加重罰鍰之處分，揆諸上揭說明，
      尚無不合。
（四）又原告另主張秀琇藥行並非「秀秀生物科技股份有限公司
      」，惟被告98年10月13日依行政程序法第102條於作成行
      政處分前通知相對人陳述意見書中，係以「秀秀生物科技
      股份有限公司」為相對人姓名，指稱有違規販售系爭藥品
      等事由，從而原處分即屬違法云云。惟查，原告於95年12
      月31日與德山製藥公司簽訂之合約書中，委託人為書寫「
      秀秀生物科技股份有限公司（秀秀藥行）」，負責人為「
      甲○○」（即原告）；其次，原告經營之藥行，前經財政
      部臺灣省南區國稅局嘉義市分局於97年8月20日以南區國
      稅嘉市三字第0973003482號函，准予為營業人及負責人之
      變更登記，即將「秀秀藥行」變更為「秀琇藥行」、負責
      人由「江宇秦」變更為原告，有合約書及該函文附於本院
      卷可稽。固然，被被告98年10月13日依行政程序法第102
      條於作成行政處分前通知原告陳述意見書中，係以「秀秀
      生物科技股份有限公司」名義通知，然其送達之處所「嘉
      義市○○路609號」，即為原告之住居所；抑且，該通知
      書亦係由原告本人親自收受，而原告復於98年10月23、27
      日以書函及陳情函函覆被告，從而原告當知本件違反行政
      法上義務行為者即為其本人，則被告上揭裁處書以原告為
      本件之受處分人，自無違誤，併此說明。
五、綜上所述，被告以原告於其銷售之系爭藥品外盒包裝擅自加
    貼「加味秀秀專利  仿冒必究  0000000000」等文詞之標籤
    ，與衛生署原核定之中文名稱不一致，違反藥事法第46條第
    1項規定為由，依同法第92條第1項之規定，處以原告3萬元
    罰鍰，並命違規產品限於文到6個月內回收並改正，如再經
    查獲將依法加重罰鍰處分，於法並無違誤。訴願決定遞予維
    持，亦無不合。原告徒執前詞，訴請撤銷，為無理由，應予
    駁回。又本件事證已臻明確，兩造其餘爭執，經核與判決結
    果不生影響，即無逐一論述之必要。
六、據上論結，本件原告之訴為無理由，依行政訴訟法第98條第
    1項前段，判決如主文。
中    華    民    國    99    年    9     月    29    日
            高雄高等行政法院第三庭
                        審判長法官     邱 政 強
                              法官     林 勇 奮
                              法官     李 協 明
以上正本係照原本作成。
如不服本判決，應於判決送達後20日內向本院提出上訴書狀，其
未表明上訴理由者，應於提起上訴後20日內向本院提出上訴理由
書（須按對造人數附繕本）；如於本判決宣示或公告後送達前提
起上訴者，應於判決送達後20日內補提上訴理由書（須附繕本）
。未表明上訴理由者，逕以裁定駁回。
中    華    民    國    99    年    9     月    29    日

                            書記官     楊 曜 嘉

司法院資訊處製作；財團法人民間司法改革基金會備份。
